ACORDAO-COMPLETO-2355129

ACÓRDÃO 2254/2019 ATA 36/2019 - PLENÁRIO

VISTOS, relatados e discutidos estes autos da Tomada de Contas Especial resultante da conversão da Representação, determinada pelo Acórdão 1798/2017-TCU-Plenário, para apuração das irregularidades na contratação dos serviços para transporte escolar, com utilização de recursos federais oriundos do Pnate e do Fundeb, durante o exercício de 2015, realizada pelo Município de Pindoretama/CE, por meio de sua Secretaria de Educação, Cultura e Desporto.
	ACORDAM os Ministros do Tribunal de Contas da União, reunidos em Sessão do Plenário, ante as razões expostas pelo Relator, em:
	9.1. julgar irregulares as contas da Sra. Sílvia Helena Cezário Araújo e do Sr. Valdemar Araújo da Silva Filho, nos termos dos arts. 1º, inciso I, 16, inciso III, alíneas b e c, e 19, parágrafo único, da Lei 8.443/1992;
	9.2. aplicar, individualmente, à Sra. Sílvia Helena Cezário Araújo e ao Sr. Valdemar Araújo da Silva Filho as multas abaixo indicadas, com a fixação do prazo de 15 (quinze) dias, a contar da notificação, para comprovarem, perante o Tribunal (art. 214, inciso III, alínea a, do Regimento Interno) , o recolhimento das dívidas aos cofres do Tesouro Nacional, atualizadas monetariamente desde a data deste acórdão até a do efetivo recolhimento, se forem pagas após o vencimento, na forma da legislação em vigor:
	9.2.1 a multa prevista no art. 58, inciso III, da Lei 8.443/1992, no valor de R$ 30.000,00 (trinta mil reais) ;
	9.2.2. a multa prevista no art. 58, inciso IV, da Lei 8.443/1992, no valor de R$ 10.000,00 (dez mil reais) ;
	9.3. autorizar, caso requerido, nos termos do art. 26 da Lei 8.443/1992, c/c o art. 217 do Regimento Interno/TCU, o parcelamento das dívidas em até 36 (trinta e seis) parcelas mensais e sucessivas, sobre as quais incidirão os correspondentes acréscimos legais (multa: atualização monetária) , esclarecendo aos responsáveis que a falta de pagamento de qualquer parcela importará no vencimento antecipado do saldo devedor, sem prejuízo das demais medidas legais;
	9.4. autorizar, desde logo, nos termos do art. 28, inciso II, da Lei 8.443/1992, a cobrança judicial das dívidas, caso não atendidas as notificações;  
	9.5. encaminhar cópia da presente deliberação ao Fundo Nacional de Desenvolvimento da Educação - FNDE, aos vereadores do Município de Pindoretama/CE que atuaram como representantes no TC Processo 031.142/2015-0, e à Procuradoria da República no Estado do Ceará, nos termos do § 3º do art. 16 da Lei 8.443/1992 c/c o § 7º do art. 209 do Regimento Interno do TCU.

Tomada de contas especial decorrente da conversão de representação acerca de supostas irregularidades nas contratações dos serviços de transporte escolar, durante o exercício de 2015, envolvendo recursos do Pnate e do Fundeb.

3. Responsáveis: Queiroz Arruda Construções e Locações Eireli (10.298.325/0001-56); Sílvia Helena Cezário Araújo (XXX.644.083-XX); Valdemar Araújo da Silva Filho (XXX.542.733-XX).

13.1. Ministros presentes: José Mucio Monteiro (Presidente), Benjamin Zymler, Augusto Nardes, Aroldo Cedraz e Ana Arraes.
13.2. Ministros-Substitutos convocados: Augusto Sherman Cavalcanti, Marcos Bemquerer Costa (Relator), André Luís de Carvalho e Weder de Oliveira.

ACORDAO-COMPLETO-2427010

Acórdão 2762/2020 - Plenário

MARCOS BEMQUERER

Trata-se da Tomada de Contas Especial decorrente da conversão, determinada pelo Acórdão 1798/2017-TCU-Plenário, da Representação formulada por vereadores do Município de Pindoretama/CE, noticiando supostas irregularidades nas contratações dos serviços de transporte escolar, durante o exercício de 2015, realizadas por aquele ente federado, por meio de sua Secretaria de Educação, Cultura e Desporto, envolvendo recursos do Programa Nacional de Apoio ao Transporte Escolar para a Educação Básica (Pnate) e do Fundo de Manutenção e Desenvolvimento da Educação Básica e de Valorização dos Profissionais da Educação (Fundeb) (peça 1, pp. 1/5) . 
2. 	A então Secex/CE, atual Secretaria do TCU no Estado do Ceará (SEC-CE) , efetuou diligência à Prefeitura de Pindoretama/CE, com o intuito de buscar subsídios para elucidar as ocorrências suscitadas pelos interessados, consistentes no suposto direcionamento de licitação para contratação irregular da empresa Queiroz Arruda Locações e Construções Ltda., com posterior subcontratação total dos serviços pactuados e superfaturamento nos pagamentos efetuados.
3.	A unidade técnica realizou, ainda, audiências dos responsáveis e efetuou a oitiva da aludida empresa, obtendo elementos acostados aos autos que sustentam os argumentos dos Representantes, havendo indícios de efetivo dano ao erário, entre outras irregularidades destacadas. 
4.	Por meio do Acórdão 1798/2017-TCU-Plenário, de 16/08/2017 (TC Processo 031.142/2015-0, peça 114) , esta Corte conheceu da Representação formulada pelos vereadores do Município de Pindoretama/CE, determinando  a instauração de tomada de contas especial com vistas à apuração das evidências de direcionamento na licitação promovida para o fornecimento de transporte escolar (Pregão Presencial 2015.0129-01-PP) , sendo que a empresa contratada já havia participado de certames irregulares em outros municípios cearenses, com suspeitas de que o caso concreto em análise faça parte do esquema fraudulento orquestrado naquele ente federado para desvio de recursos federais oriundos do Pnate e do Fundeb.
5.	Transcrevo, a seguir, com ajustes de forma pertinentes, trechos da instrução do Auditor Federal de Controle Externo da então Secex/CE (peça 12, pp. 24/36) , atual Secretaria do TCU no Estado do Ceará (SEC-CE) , elaborada no âmbito da TCE instaurada em cumprimento à deliberação supramencionada:
"EXAME TÉCNICO
8.	A instrução de peça 108 do TC Processo 031.142/2015-0 concluiu que:
8.1. as justificativas apresentadas pelo responsável em sede de diligência não foram capazes de elidir as irregularidades apontadas pelos representantes;
8.2. foram encaminhados os seguintes documentos, solicitados na diligência: subcontratos; cópia da documentação dos motoristas responsáveis pelas rotas; documentação dos veículos utilizados; outros comprovantes do atendimento das Normas do Trânsito relativas aos transportes escolares, previstos nos artigos 136 a 139 do Código Trânsito Brasileiro (CTB) ;
8.3. o não atendimento integral da diligência enseja proposta de cominação da multa prevista no art. 58, inciso IV, da Lei 8.443/92 c/c art. 268, inciso IV do Regimento Interno do TCU, ao Sr. Valdemar Araújo da Silva Filho;
8.4. quem quer que administre recursos públicos tem o dever de prestar contas, estando seus atos vinculados à lei;
8.5. um conjunto de indícios considera-se prova;
8.6. o ônus da prova compete a quem gere os respectivos recursos;
8.7. foram determinadas as audiências dos responsáveis, Sr. Valdemar Araújo da Silva Filho e Sra. Sílvia Helena Cezário Araújo, e a oitiva da empresa Queiroz Arruda Locações e Construções Ltda.;
8.8. as razões de justificativas apresentadas pelo Sr. Valdemar Araújo da Silva Filho e pela Sra. Sílvia Helena Cezário Araújo (peças 96 e 105) não mereceram ser acolhidas, o que ensejou a proposta de aplicação da multa prevista no art. 58, incisos III e IV, da Lei 8.443/92 c/c art. 268, incisos III e IV do Regimento Interno do TCU;
8.9. foi determinada a oitiva prévia da empresa Queiroz Arruda Locações e Construções Ltda., cujos argumentos (peça 95) foram igualmente rejeitados;
8.10. as inúmeras irregularidades supra descritas foram praticadas no pregão presencial que ensejou a contratação da empresa Queiroz Arruda Locações e Construções Ltda., inclusive com prejuízo ao erário, uma vez que apenas figurou como interposta pessoa entre a administração e os reais prestadores de serviços de transporte escolar;
8.11. o sócio responsável pela aludida empresa foi preso pela Polícia Federal na operação 'Três Climas', em decorrência de crimes praticados em três municípios cearenses, Itapipoca, Ocara e Pacajus, alguns deles praticados contra o Pnate;
8.12. segundo matéria jornalística do jornal Diário do Nordeste, o Sr. Lucas Arruda Martins deve suspender as atividades econômicas exercidas na empresa Queiroz Arruda Construções e Locações até o julgamento final da ação penal correspondente, salvo eventuais atos imprescindíveis a sua retirada do corpo societário;
8.13. o modus operandi da empresa é o mesmo constatado nos presentes autos, reforçando os diversos indícios de irregularidades na aplicação dos recursos do Pnate, exercícios de 2014-2016;
8.14. há impossibilidade, com as informações constantes nos autos, ante a negativa de fornecimento dos subcontratos requeridos em sede de diligência, de se calcular o débito relacionado à subcontratação integral/praticamente integral do objeto pela empresa interposta, sem capacidade operacional para execução do contrato;
8.15. a prestação de contas do Programa Nacional de Apoio ao Transporte Escolar para a Educação Básica (Pnate) alusiva ao exercício de 2015 já foi apresentada (adimplente) , encontrando-se na situação 'aguardando análise';
8.16. o direcionamento dos certames relacionados ao Pnate para a aludida empresa ocorreu desde 2013, que se sagrou vencedora em 2014 e 2015, com contrato prorrogado até 31/12/2016.
9.	A Secex/CE ainda não obteve os subcontratos firmados pelas empresas contratadas pelo município de Pindoretama/CE para execução do transporte de alunos. A constatação do superfaturamento total decorreria do somatório das inúmeras diferenças mensais, de cada rota, entre os valores recebidos por cada empresa contratada pelo citado município e aquele que remunerou, de fato, cada um dos inúmeros prestadores de serviços.
10. A Secex/CE poderia promover uma nova diligência ou realizar uma inspeção no referido município. No entanto, diante da jurisprudência o E. TCU, mencionada a seguir, tal iniciativa, ainda que coroada de sucesso, seria insuficiente para quantificar com razoável grau de certeza o valor do débito ao erário. 
11. O E. TCU já enfrentou questões semelhantes em outros processos de auditoria promovidas pela própria Secex/CE. Reproduz-se a seguir algumas das ementas:
'Acórdão 2699/2013-TCU-Plenário.
SUMÁRIO: TOMADA DE CONTAS ESPECIAL. PNATE. SUPERFATURAMENTO NA PRESTAÇÃO DE SERVIÇOS DE TRANSPORTE ESCOLAR. SUBCON-TRATAÇÃO INTEGRAL DOS SERVIÇOS. TRANSPORTE REALIZADO COM USO DE CAMINHONETES. CITAÇÃO E AUDIÊNCIAS. AUSÊNCIA DE RAZOÁVEL CERTEZA SOBRE O VALOR DO DÉBITO. CONTRATAÇÃO ANTIECONÔMICA. CONTAS IRREGULARES. MULTA.
	
Acórdão 7935/2014-TCU-Segunda Câmara
SUMÁRIO: TOMADA DE CONTAS ESPECIAL. PNATE. SUPERFATURAMENTO NA PRESTAÇÃO DE SERVIÇOS DE TRANSPORTE ESCOLAR. SUBCONTRATAÇÃO INTEGRAL DOS SERVIÇOS. CITAÇÃO. AUSÊNCIA DE RAZOÁVEL CERTEZA SOBRE O VALOR DO DÉBITO. CONTRATAÇÃO ANTIECONÔMICA. CONTAS IRREGULARES. MULTA.'
12. No referido Acórdão 2699/2013-TCU-Plenário, embora não se tenha conseguido quantificar adequadamente o valor do dano ao erário, o E. TCU considerou inequívoca sua existência, ante o elevado percentual de 41,68% de diferença entre a remuneração obtida pela empresa contratada para intermediação dos serviços e os valores repassados aos efetivos prestadores de serviços de transporte, sobretudo diante da baixa qualidade dos serviços, realizados por veículos inadequados e motoristas sem a habilitação necessária. Ressalte-se, no entanto, que os autos tratavam de processo de tomada de contas especial, convertida do relatório de auditoria que lhe antecedeu. Assim, havendo débito, embora não adequadamente quantificado, o julgamento contemplou uma proposta de mérito pela irregularidade, que, embora sem débito quantificado, ensejou a aplicação de multa prevista no art. 58, inciso I, da Lei 8.443/1992 aos responsáveis.
13.  A matéria do Acórdão 2699/2013-TCU-Plenário é idêntica àquela tratada nos presentes autos. Colaciona-se, por oportuno, excerto da proposta de deliberação do Exmo. Ministro Relator Augusto Sherman:
'Trago a exame deste Colegiado, tomada de contas especial originária da conversão de processo de fiscalização realizada pela Secex/CE no Município de Farias Brito/CE.
2. Consoante exposto no relatório precedente, a conversão dos autos nesta TCE foi determinada pelo Acórdão 8335/2011-TCU-Primeira Câmara, constante da Relação 6/2011, em virtude de duas ocorrências reportadas pela equipe, e que originaram a audiência e a citação solidária do então prefeito e da então secretária municipal de educação, bem como da empresa contratada para prestação de serviços de transporte escolar, P. A. Construções, Eventos e Serviços Ltda.: superfaturamento na prestação dos serviços; e subcontratação integral.
3. O débito apontado neste processo se refere ao montante original de R$ 69.997,11, relativo ao exercício de 2009, e foi calculado com base na diferença entre o valor pago pela administração municipal à empresa contratada e os valores pagos por essa àqueles responsáveis pela efetiva prestação dos serviços subcontratados na integralidade, considerada, ainda, no cálculo, a proporção de 29,41% correspondente à contribuição federal nos pagamentos, relativa aos recursos do Programa Nacional de Transporte Escolar. Logo, tal valor só corresponde à parcela federal (29,41% do superfaturamento) .
4.	A diferença total entre o valor pago pela prefeitura à empresa contratada (R$ 807.906,00) e o valor por essa repassado aos efetivos prestadores de serviço de transporte escolar (R$ 570.239,54) , correspondeu ao sobrepreço apontado inicialmente pela equipe de auditoria, da ordem de 41,68%.
5.	Ao examinar as alegações de defesa e as razões de justificativa apresentadas, o auditor instrutor e o diretor técnico concluíram pela condenação em débito dos responsáveis, com a aplicação de multa prevista no art. 57 da Lei 8.443/1992, rejeitando-se, na totalidade, os argumentos apresentados em defesa à ocasião.
6.	Em linha parcialmente divergente, o titular da unidade técnica e a representante do Ministério Público/TCU entenderam pela subsistência unicamente da irregularidade relativa à subcontratação integral dos serviços, razão pela qual propõem o julgamento pela irregularidade das contas, com aplicação da multa prevista no art. 58 da Lei 8.443/1992.
7.	Tendo examinado a instrução e pareceres exarados nos autos, concluo de fato não haver elementos mais precisos à imputação de débito, de modo que, no mérito, acompanho as propostas alvitradas pelo titular da unidade técnica e pelo Ministério Público/TCU, ressaltando, no entanto, que tal conclusão a que cheguei a respeito da matéria, não implica na consideração da inexistência de débito, mas apenas que, com base nos elementos presentes nos autos, não se torna possível nem viável sua quantificação ou sua precisa apuração.
8.	Nessa linha, aduzo que conquanto não se impute débito, há evidências nos autos de que houve uma contratação antieconômica de que resultou injustificável prejuízo ao erário, do qual apenas não se tem precisão do exato montante. É o que explicitarei a seguir.
9.	De início, ressalto que reputo adequadas as análises consignadas na instrução do auditor, em face dos argumentos de defesa oferecidos à ocasião pelos responsáveis, de modo que as acolho, sem aderir à proposta de mérito, que é pela condenação em débito.
10. Procede o exame da instrução quanto à rejeição dos argumentos de defesa, segundo os quais o procedimento licitatório teria se dado com base em ampla pesquisa de preços de mercado, o que efetivamente, não ocorreu. Também procede a rejeição dos argumentos de defesa, segundo os quais não poderiam os gestores interferir na relação contratual da empresa para com seus submissos, funcionários ou prestadores. Às ponderações efetuadas na instrução, acresço que era dever dos gestores públicos fiscalizar a execução do contrato e a prestação do serviço de transporte escolar nele descrita, conforme art. 67 da Lei 8.666/1993. Competia-lhes cumprir com o disposto no art. 72, bem como com o disposto no art. 78, inciso VI, ambos da Lei de Licitações. Esses dispositivos explicitam que a subcontratação total, não admitida no edital e no contrato, deve ser considerada como causa de rescisão contratual. Logo, a interferência da administração seria plenamente válida no sentido de não permitir o prosseguimento da execução do contrato nas condições em que realizado, com subcontratação integral dos serviços, e, ainda, na forma em que prestados os serviços, com utilização de veículos de carga adaptados ao transporte de alunos (caminhões e caminhonetes) .
11. Saliente-se, a propósito, que conforme jurisprudência pacífica deste Tribunal, firmada já desde longa data, a subcontratação total sequer pode ser prevista em contratos e editais, por configurar burla à licitação (Decisões 420/2002 e 645/2002, do Plenário, e Acórdão 396/2003-TCU-Plenário e 127/2007 - 2ª Câmara, dentre outros) . In casu, o edital observou adequadamente esse entendimento, porém os responsáveis e a empresa ignoraram o disposto na lei, na jurisprudência desta Corte, no edital e no contrato.
12. Também procedem as análises consignadas na instrução quanto à arguição, pelos responsáveis, de que não poderiam exigir a propriedade dos veículos previamente à licitação, bem como acerca do fato de que o município já adotou as medidas necessárias quanto à realização de novo processo de licitação, com divisão dos serviços por item, cada um se referindo a uma rota. Esse último argumento, inclusive, somente reforça a tese de que a licitação poderia ter sido conduzida de modo a contratar os serviços por rota, permitindo, nesse caso, uma contratação junto a pequenos transportadores que eventualmente não dispunham de uma frota ou de condições de proceder ao aluguel de vários veículos para prestação dos serviços em todas as rotas existentes na prefeitura (total de 62 à época) . Evitaria, inclusive, a intermediação na prestação dos serviços, verificada no contrato em questão, com real possibilidade de contratação a custos menores para a prefeitura.
13. Ressalto, a propósito, que até esse momento (da instrução técnica por parte da secretaria) as defesas se limitaram a essas alegações, infundadas para os fins de afastamento do débito e da irregularidade relativa à subcontratação integral dos serviços.
14. Em que pese não haver reparos no exame das alegações de defesa e razões de justificativa apresentadas até a ocasião do exame consignado na instrução, de fato há elementos aportados posteriormente ao processo, seja por parte do titular da unidade técnica, do Ministério Público/TCU ou de dois dos responsáveis (P. A. Construções e Maria Socorro de Menezes) , que devem ser considerados, ao menos em parte, para fins do encaminhamento a ser proposto a este Tribunal.
15. Atenho-me, primeiramente então, ao exame consignado pelo titular da Secex/CE. Em seu parecer, o dirigente da secretaria aduz que 'o percentual de 41,68%, que traduz a razão entre a remuneração da contratada e a dos prestadores, assemelha-se, ou equivale mesmo, ao BDI normal dos contratos de obras públicas. Destina-se a remunerar, além de outros custos indiretos, a margem da empresa.'. 
16. Embora entenda que a intenção revelada por essa afirmação, se levado em consideração o inteiro o teor do parecer, seja a de demonstrar que no valor do débito não fora considerada a remuneração da empresa contratada, nem os impostos incidentes sobre o lucro e o faturamento, mas apenas a diferença entre os custos incorridos por essa na execução dos serviços contratados e os preços pagos pela prefeitura à empresa para a prestação dos serviços, não posso deixar de consignar que o percentual ali verificado, de tão elevado, por certo compreende valor excessivo e traduz a efetiva existência de superfaturamento, só não sendo possível, com os elementos existentes, precisar o quantum.
17. Nesse sentido, aduzo que os serviços subcontratados na integralidade já contemplam, por parte dos efetivos prestadores, custos (motorista, combustível, manutenção, taxas, multas, etc.) , lucros e impostos, embutidos na sua efetiva prestação. Se contratados diretamente pela prefeitura, como é o caso de licitação dividida em lotes (rotas) essa certamente poderia ter alcançado preços equivalentes aos pagos pela empresa PA Construções. Porém, da forma como desenhado o certame, esse resultou na contratação de uma única empresa, a qual, por óbvio, embutiu no seu preço, além do preço pago aos prestadores do serviço, certa margem de lucro pela intermediação do negócio, além dos tributos sobre esse faturamento, remunerando-se, portanto, pela intermediação do serviço. Certamente isso se deu pelo fato de o edital da licitação não prever a possibilidade de adjudicar as rotas a diferentes licitantes, mas somente permitir que um único licitante se encarregasse de todas as 62 rotas de transporte escolar.
18. Devido à falha na elaboração do orçamento da licitação, não há detalhamento dos custos da prestação do serviço, e não há indicação do BDI. Logo, se por um lado o percentual de 41,68% me pareça excessivo, não há nos autos elementos balizadores do quanto desse percentual seria adequado à remuneração do contrato celebrado com a empresa, nem há, nos autos, elementos que permitam a confrontação dos preços praticados com os de mercado, levando-se em consideração uma contratação parâmetro, sem intermediação.
19. Por esse prisma, sou levado a concordar com as colocações do titular da unidade técnica, segundo o qual 'não há, nos autos, e na defesa dos responsáveis, especificação completa desses custos e dos percentuais respectivos, mas a impugnação pelo total retido pela contratada pode não se conformar à forma de apuração de débitos preconizada no art. 210, § 1º, do Regimento Interno do Tribunal'.
20. Não posso concordar, todavia, com as conclusões consignadas no parecer segundo as quais a empresa teria efetivamente gerenciado os serviços, bem como que a verdadeira natureza dos serviços contratados seria esse gerenciamento.
21. O objeto do contrato não foi, seguramente, a prestação de serviços de gerenciamento de transporte, mas tão somente a prestação dos serviços de transporte escolar. O contrato foi muito claro a respeito, e também o edital. Ademais, os subcontratos celebrados dispunham que todas as obrigações da empresa P.A. Construções, constantes da cláusula oitava daquele firmado com a Prefeitura de Farias Brito/CE, tais como revisões e serviços de manutenção mecânica nos veículos, despesas de emplacamento e licenciamento, despesas com motoristas, infrações de trânsito, sinistros, danos materiais ou pessoais, seriam de responsabilidade dos particulares contratados por citada empresa, conforme cláusula sexta dos respectivos contratos. Em verdade, o que era para ser a prestação de serviços de transporte escolar, por parte da contratada, terminou por se tornar um serviço de mera intermediação. Em vez de contratar diretamente as pessoas físicas detentoras dos veículos, a prefeitura contratou uma pessoa jurídica, que subcontratou os serviços perante as pessoas físicas proprietárias desses. A cláusula quarta desses contratos bem demonstra isso, vez que o subcontratado deveria '4.4 (...) cumprir com pontualidade os serviços relativos a serem executados, de acordo com os horários estabelecidos pela contratante/Secretaria Municipal de Educação'.
22. A propósito, destaco que a denominação da contratada, bem como o contrato social juntado aos autos, conforme peça 20 do TC Processo 001.270/2011-7 (apenso) , revelam que o objeto social da empresa P. A. Construções, Eventos e Serviços Ltda. era tão diversificado que comportava, numa única empresa, atividades de diferentes ramos empresariais como construção civil, administração de obras, locação de veículos, transporte escolar, serviços de limpeza urbana, operação de aterro controlado, preparo e distribuição de refeições, prestação de serviços de fornecimento de mão de obra, tais como de ajudante de ambulância, porteiro, pedreiro, office boy, pintor, recepcionista, informática, operação e manutenção de computadores, dentre vários outros, além de uma infinidade de serviços, compondo ampla gama capaz de atender a qualquer municipalidade.
23. Em razão mesmo dessa ampla gama de variedades de serviços prestados pela empresa, não detinha ela expertise, nem pessoal, nem veículos para atender ao objeto do contrato, o que conduziu à subcontratação integral do objeto. Não vejo, portanto, elementos que configurassem o gerenciamento do serviço de transporte escolar. Em vez disso, penso ter sido caracterizada a simples intermediação do serviço.
24. A meu ver, essa simples intermediação não poderia ser remunerada com tão elevado percentual de 'BDI', da ordem de 41,68%. Se acaso tivéssemos elementos nestes autos para aferir o valor da taxa devida para remuneração de tal intermediação, certamente chegaríamos à conclusão de sê-la menor que esse percentual, decorrendo dessa constatação, a conclusão de que algum dano ao erário houve, cujo montante haveria que se apontar com maior exatidão. Seria então o caso de devolver os autos à secretaria para que deduzisse do valor apurado inicialmente como superfaturamento o valor da justa remuneração pela intermediação do serviço.
25. A propósito, noutro ponto do seu parecer, o titular da unidade técnica reconhece que o percentual apontado como suposto BDI (41,68%) é de fato excessivo: 'com efeito, é possível ver que o responsável principal não se esmerou, na licitação do serviço, em demonstrar, com o detalhamento devido, as parcelas principais que constituem o valor total do contrato, permanecendo válida a imputação de que a contratação não observou o padrão de mercado, uma vez que o percentual citado não deixa de se mostrar exagerado para o tipo de serviço exigido.' 
26. Resta evidente, no mínimo, que a contratação se revelou antieconômica. Essa antieconomicidade na contratação ganha maior relevo se levarmos em consideração o fato de que, além de não deter veículos e pessoal necessário à condução deles, para a prestação dos serviços de transporte escolar, a empresa que foi contratada para tanto subcontratou integralmente os veículos, mas a preço bastante inferior ao pago pela prefeitura no contrato em questão, e o fez porque, ao subcontratar, procurou pessoas físicas detentoras de veículos não apropriados ao transporte escolar, proprietários de camionetas em cujas carrocerias fazia-se o transporte das crianças e adolescentes. Subcontratou, então, 'paus de arara', porém, foi remunerada para a prestação de serviços de qualidade muito superiores.
27. Ora, conforme documentos juntados aos autos (peça 20 do processo apenso) , notadamente, contratos celebrados perante pessoas físicas detentoras dos veículos, CRLV desses veículos, e cópia das carteiras de habilitação dos motoristas, verifica-se que os serviços foram prestados, em grande parte, mediante a contratação de caminhonetes D-20 e caminhões Ford F4000, dentre outros, com cerca de 20 anos ou mais de uso, veículos esses destinados prioritariamente ao transporte de cargas, e por motoristas, em alguns casos, sem habilitação específica para o transporte de passageiros. 
28. A subcontratação dos serviços, além de irregular, configurou, da forma como exercida, injustificada redução dos custos incorridos pela contratada, pois forneceu à prefeitura veículos de carga, de condições de transporte questionáveis, conduzidos por motoristas não devidamente habilitados e treinados, quando deveria a empresa detentora do contrato celebrado com a prefeitura utilizar veículos de passageiros, a exemplo de ônibus, micro-ônibus, vans e assemelhadas, seguramente mais caros, vez que esses são os veículos que se amoldam às normas do Código de Trânsito Brasileiro e do FNDE. Logo, tenho a convicção de que, senão todo, ao menos parte do valor atribuído a título de débito nesta TCE constitui superfaturamento na prestação dos serviços, porquanto a prestação de serviços de qualidade inferior ao contratado potencializou os ganhos da empresa.
29. Entretanto, levo em consideração duas outras ponderações efetuadas pelo Ministério Público/TCU e transcritas a seguir, para fins de afastar a condenação em débito dos responsáveis, as quais podem ser conjugadas com as considerações que fiz retro: 
	29.1 - 'mesmo que se pudesse aventar a possibilidade de adotar uma avaliação estimativa para o débito com fundamento nas disposições do art. 210, § 1º, inciso II, do Regimento Interno/TCU, o procedimento resultaria insuscetível de concretização na situação vertente ante a indisponibilidade, nos autos, de meios confiáveis para avaliar os preços de mercado dos serviços de transporte escolar'; e
	29.2 - 'sob outra perspectiva, seria também contrário à economia processual e à racionalidade administrativa dar continuidade ao processo para avaliar os preços de mercado dos serviços à época'.
30. Foram semelhantes ponderações que conduziram ao não aprofundamento do exame apuratório do débito por parte do titular da unidade técnica, o qual concluiu: 
'3. Não sendo o caso de suscitar o pronunciamento da secretaria especializada competente acerca do percentual de referência a ser considerado em contratos do tipo, pelo baixo valor da contratação, e mesmo do valor do débito que resultaria ao final, entendo que o encaminhamento mais consentâneo com a espécie seria manter a irregularidade das contas, mas aplicar apenas a multa do art. 58 da Lei 8.443/1992, consoante previsto no art. 210, § 2º, do RI/TCU.' 
31. Logo, além da subcontratação integral, entendo, a partir dos elementos que se encontram dispostos nestes autos, que houve, efetivamente, dano, dada a antieconomicidade da contratação, só não tendo sido possível o levantamento preciso dos valores.
32. Assim, conquanto as propostas do titular da unidade técnica e do Parquet especializado tenham conduzido à proposição de aplicação de sanção unicamente em razão da subcontratação ilegal, encontrando o fundamento no art. 58, inciso I, da Lei 8.666/1993, penso haver espaço também para a aplicação da multa em face do superfaturamento na contratação dos serviços de transporte escolar, irregularidade essa, a meu ver, não afastada por inteiro, devido à constatação da elevada diferença percentual e de valores entre o contrato celebrado com a prefeitura e os preços pagos às subcontratadas efetivamente prestadoras do serviço, aliado ao fato de que os serviços foram prestados por categorias de veículos, e de condutores, inferiores aos esperados para a prestação de serviços de transporte escolar, objeto do contrato principal.
33. Nesse sentido, entendo que seria cabível o enquadramento à hipótese prevista no art. 16, inciso III, alínea c da Lei 8.443/1992, para a irregularidade apontada na citação, porquanto praticado pelos responsáveis ato de gestão ilegítimo e antieconômico, com consequente dano ao erário, na medida em que se omitiram de exigir da empresa contratada a execução dos serviços compatíveis com os preços pagos pelo contrato, ou seja, compatíveis com a contratação de serviços de transporte de passageiros, com emprego de veículos e mão de obra adequados para tanto, preferindo deixar ao alvedrio da empresa subcontratar os serviços integralmente, a preço muito inferior aos pagos pela prefeitura, junto a proprietários de veículos do tipo caminhão e caminhonete, impróprios ao transporte escolar digno.
34. Seguindo essa linha, deixo de aplicar, neste processo, o entendimento jurisprudencial mais recente deste Tribunal, segundo o qual nos processos de tomada de contas especial oriundos de conversão de processos de fiscalização em que não haja imputação de débito não se julgam as contas dos responsáveis, só lhes sendo imputada multa, acaso persistam outras irregularidades. Tal posicionamento do Tribunal, nas ocasiões em que adotado, visou garantir tratamento isonômico aos casos em que a mesma irregularidade poderia ser apreciada e sancionada no processo de fiscalização. Entendo que aqui não se aplica, nem mesmo haveria que se cogitar, como vinha fazendo esta Corte naquelas situações, por retornar os autos à natureza original do processo de fiscalização, para, então, aplicar as sanções aos responsáveis. A razão é simples: o dano ao erário não restou, no presente caso, a meu ver, efetivamente afastado. Somente não há razões bastantes para apuração do exato montante ou da estimativa do valor. 
35. Sendo a situação enquadrada no art. 16, inciso III, alínea c, da Lei 8.443/1992, penso ser adequada a proposição de julgamento pela irregularidade das contas, com aplicação de sanção aos responsáveis.	Nessa linha, observo que o art. 19, parágrafo único, da Lei 8.443/1992 dispõe que 'não havendo débito, mas comprovada qualquer das ocorrências previstas nas alíneas a, b e c do inciso III, do art. 16, o Tribunal aplicará ao responsável a multa prevista no inciso I do art. 58, desta lei'. Logo, neste caso, o fundamento legal para sanção, e que absorve as situações elencadas na alínea b (prática de ato de gestão ilegal, ilegítimo, antieconômico, ou infração à norma legal ou regulamentar de natureza contábil, financeira, orçamentária, operacional ou patrimonial) e na alínea c (dano ao Erário decorrente de ato de gestão ilegítimo ou antieconômico) , quando não imputada condenação em débito, é aquele referido nos pareceres, ou seja, o inciso I do art. 58 da LO/TCU.
36. Quanto à proposição de exclusão da empresa contratada da relação processual, acolho tal providência, ante a impossibilidade jurídica de aplicação da sanção prevista no art. 58 da Lei 8.443/1992 à contratada, à qual só seria cabível a imputação de débito, que ora se descarta, e a aplicação de sanções relacionadas a eventual fraude à licitação, a qual não foi objeto de investigação por parte da unidade técnica.'
14. Nos presentes autos de representação, não se obteve, ainda, o percentual correspondente à diferença entre o valor auferido pelas empresas contratadas e aquele com que remuneraram os efetivos prestadores dos serviços de transporte. Ainda que já se tivesse conhecimento dessa informação, nos termos do acórdão precedente, não se teria condições de auferir qual percentual de remuneração (equivalente ao BDI, como mencionado supra) seria razoável. Ademais, não se teria condições de estabelecer o valor de mercado à época, inclusive por razões de economia processual, como afirmado pelo Douto MP. No caso em tela, acrescente-se o grau de imprecisão na definição das rotas, sem a especificação da distância percorrida ou do custo unitário do quilômetro. Em síntese, no caso específico, a apuração consumiria considerável grau de tempo e resultaria em elevado grau de imprecisão. O requisito essencial de instauração de tomada de contas especial, a quantificação do dano ao erário, resultaria infirme.
15. Tal como mencionado pelo Ministro Relator naquela assentada, assim como na presente, não restam dúvidas sobre o superfaturamento dos serviços contratados junto a uma empresa sem funcionário, sem veículos, que subcontratou a integralidade dos serviços juntos a terceiros, com veículos inadequados e não habilitados adequadamente para o serviço de transporte estudantil. Além do superfaturamento, o procedimento administrativo adotado pela administração também se revelou irregular, conforme aspectos descritos na proposta de audiência, dentre eles: permitiu a contratação de empresa sem expertise; subcontratou a integralidade dos serviços; direcionamento na contratação da empresa Queiroz Arruda Locações e Construções Ltda (CNPJ 10.298.325/0001-56) ; forneceu serviços de transporte precários aos estudantes.
16. No Acórdão 7935/2014-TCU-Segunda Câmara, o posicionamento do Exmo. Ministro Relator foi o mesmo acima indicado. Por oportuno, reproduz-se o excerto seguinte:
'Trata-se de tomada de contas especial originada de conversão determinada pelo Acórdão 429/2012-TCU-Primeira Câmara, visando a apurar possível sobrepreço/superfaturamento observado nos contratos de serviços de transporte escolar nos exercícios de 2009 e 2010, conforme constatado em auditoria realizada na Prefeitura Municipal de Jardim/CE (TC-Processo 001.268/2011-2) .
2.	De acordo com o relatório de auditoria, a empresa Flamax Serviços de Mão de Obra Ltda. (anteriormente denominada Top Service Mão de Obra e Locação de Veículos Ltda.) fora contratada pela Prefeitura para realização dos serviços de transporte escolar custeados pelo Programa Nacional de Apoio ao Transporte Escolar (Pnate) nos exercícios de 2009 e 2010. Todavia, a empresa subcontratou integralmente o objeto por meio de contratos particulares de locação com proprietários de veículos de carga adaptados para essa finalidade, a preços inferiores aos ajustados com a Administração Municipal (em 2009: contratado por R$ 2,33/km e subcontratado por R$ 1,10/km; em 2010: contratado por R$ 2,75/km e subcontratado por R$ 1,10/km) , o que totalizou os percentuais de 52,8% e 59,9% dos recursos recebidos naqueles exercícios.
3.	O Acórdão 429/2012-TCU-Primeira Câmara determinou a citação solidária do Sr. Fernando Neves Pereira da Luz, então Prefeito, da Sra. Sônia Maria Soares Sampaio, Secretária Municipal de Educação à época, e da empresa Flamax Serviços de Mão de Obra Ltda. pelo possível superfaturamento constatado. 
4.	Os responsáveis apresentaram alegações de defesa no sentido de que a subcontratação integral estraria amparada pela Lei de Licitações; que a prestação do serviço implicava a assunção de vários custos adicionais como tributos, gerenciamento de motoristas, etc.; que as condições geográficas do município acarretavam outros custos em adição ao preço subcontratado; e, que a Administração não poderia interferir nos subcontratos, pois estes regulavam negócio de natureza privada entre a empresa e os proprietários dos veículos.
5.	A Secex/CE não acolheu essas alegações, tendo em vista a ilegalidade da subcontratação integral, conforme já decidido pelo TCU, e a ausência de comprovação de que a empresa teria incorrido em custos adicionais além daqueles pagos aos proprietários dos veículos locados. Ainda segundo a unidade técnica, não poderiam prosperar as alegações de existência de custos adicionais, porque os contratos firmados entre a Flamax e os proprietários fixavam como obrigação destes últimos a aquisição de combustíveis, a manutenção dos veículos e encargos tributários, entre outros. Ademais, a unidade técnica apontou que o gerenciamento da prestação era feito por servidor da Prefeitura e não pela empresa.
6.	Assim, foi proposto o julgamento pela irregularidade das contas, a condenação em débito dos responsáveis e a aplicação de multa.
7.	O MP/TCU divergiu desse encaminhamento por entender que o débito não fora adequadamente caracterizado. Conforme lembrado no parecer, o débito originou-se de sobrepreço nos serviços de transporte escolar subcontratados, porém o respectivo cálculo estaria fundado apenas na diferença entre os valores pagos à empresa prestadora e os valores pagos por essa empresa a seus subcontratados. Segundo a linha de raciocínio adotada pela representante do MP, essa metodologia não poderia ser acolhida, porque o sobrepreço deveria necessariamente ser calculado a partir dos preços de mercado e não havia elementos nos autos que evidenciassem que os preços pagos aos subcontratados satisfaziam esse critério. Com essas considerações, o Ministério Público sugeriu a restituição do processo à Secex/CE para melhor esclarecimento do suposto superfaturamento, tendo como paradigma o preço de mercado, ou o arquivamento por ausência de pressuposto de constituição e desenvolvimento.
...
15. Peço vênias para discordar do MP/TCU e da Sra. Auditora, acolhendo, apenas em parte, o encaminhamento sugerido pelo Sr. Secretário.
16. De fato, os elementos obtidos não permitem caracterizar precisamente o débito, tendo em vista a impossibilidade de aferir os preços de mercado dos serviços para fins de comparação. Essa dificuldade já havia sido detectada por ocasião dos trabalhos de auditoria, uma vez que a equipe não conseguiu aferir o valor efetivamente pago aos subcontratados para fins de cálculo da diferença paga a maior pela Prefeitura. Consoante registrado no item 3.11.1 do relatório (fls. 35 - peça 01) , 'os contratos de sublocação de veículos não discriminam sequer as rotas a serem atendidas, o que inviabiliza a medição dos serviços efetivamente prestados e a aferição dos valores realmente pagos pela empresa Top Service Ltda. [atual Flamax] a cada proprietário de veículo'. Não obstante a dificuldade de apurar o débito, não há como afastar sua existência, considerando outros fatores presentes nos autos.  
...
20. Por fim, não se pode esquecer da constatação quanto à precariedade dos serviços oferecidos, posto que realizados com veículos de carga adaptados.
21. Esses fatores permitem concluir que, na verdade, a Prefeitura pagou por serviços de má qualidade e que incluíam uma intermediação ilegal e abusiva, visto que os principais custos da prestação foram assumidos pelos subcontratados e pelo ente municipal. Nesse contexto, tem-se que a contratação afigurou-se antieconômica. Portanto, pode-se concluir que houve má gestão dos recursos e consequente prejuízo, ainda que não quantificável.
22. Assim, diante da prática de ato antieconômico, entendo ser cabível o enquadramento da irregularidade apontada na citação à hipótese prevista no art. 16, inciso III, alínea c, da Lei 8.443/92, porquanto o ex-Prefeito e a ex-Secretária se omitiram de exigir da empresa contratada a execução de serviços compatíveis com os preços contratados, ou seja, serviços de transporte de estudantes, com emprego de veículos e mão de obra adequados. Como ficou evidenciado, os gestores permitiram à empresa subcontratar os serviços integralmente, a preço muito inferior aos pagos pela Prefeitura, junto a proprietários de veículos de carga, impróprios para um transporte escolar digno.
...
27. Por fim, cabe alertar que a solução que ora se propõe apresenta-se idêntica à adotada pelo Plenário do TCU no Acórdão 2699/2013 ao examinar situação semelhante constatada em auditoria no Município de Farias Brito/CE, auditoria essa realizada em conjunto com a fiscalização que deu origem a esta tomada de contas especial. Igualmente, este colegiado vem decidindo na mesma linha, a exemplo do Acórdão 6978/2014-TCU-Primeira Câmara, proferido em tomada de contas especial originada de auditoria no Município de Aracoiaba/CE.'
17. Assim, se pelas razões expostas não há condições adequadas para quantificação do dano ao erário, conforme os precedentes mencionados nos acórdãos supra, sobejam razões que permitem concluir pela sua inequívoca existência. Sobejam, igualmente, evidências de irregularidades na condução dos procedimentos administrativos adotados pelos responsáveis para a prestação de serviços de transporte de alunos. Se não há condições de converter o processo em tomada de contas especial, em razão da imprecisão do dano ao erário, há razões para imputar aos responsáveis a multa prevista no art. 58, incisos III e IV, da Lei 8.443/1992:
'Art.  58. O Tribunal poderá aplicar multa de Cr$ 42.000.000,00 (quarenta e dois milhões de cruzeiros) , ou valor equivalente em outra moeda que venha a ser adotada como moeda nacional, aos responsáveis por:
I ­ contas julgadas irregulares de que não resulte débito, nos termos do parágrafo único do art. 19 desta Lei¿
II ­ ato praticado com grave infração à norma legal ou regulamentar de natureza contábil, financeira, orçamentária, operacional e patrimonial¿
III ­ ato de gestão ilegítimo ou antieconômico de que resulte injustificado dano ao Erário¿
IV ­ não atendimento, no prazo fixado, sem causa justificada, a diligência do Relator ou a decisão do Tribunal.'
18. Assim, diante da imprecisão para apurar adequadamente o valor do dano ao erário, requisito intransponível para conversão dos autos em tomada de contas especial, alvitra-se reverter o processo de tomada de contas especial em representação, e, diante das evidências colacionadas aos autos, a aplicação da multa prevista no art. 58, incisos III e IV, da Lei 8.443/1992, aos responsáveis.
19. Destaque-se a existência de uma outra tomada de contas especial (TC Processo 033.393/2013-3) , com os mesmos responsáveis dos presentes autos, versando sobre superfaturamento na aplicação de recursos do Pnate, exercício de 2013. Naquele processo, no entanto, o débito foi apurado diante da métrica incorreta das rotas de transporte: a prefeitura de Pindoretama/CE realizava pagamentos das rotas de transporte de alunos que não corresponderam às medições efetivamente encontradas pelo Tribunal de Contas dos Municípios do Estado do Ceará - TCM, conforme se pode depreender do excerto seguinte:
'49. A fim de calcular o prejuízo aos cofres federais decorrentes da majoração inadequada das rotas, a instrução de peça 70 vislumbrou ser necessário calcular o percentual de superfaturamento das rotas. Se distância real a ser percorrida nas 20 rotas durante 10 meses seria de 192.760 Km, conforme inspeção realizada pelo TCM e, foram licitados 346.400 Km, houve uma majoração indevida de 153.640 Km, ou seja, 44,35% do que foi licitado.
50.	Aplicando este percentual aos R$ 357.012,90 oriundo de recursos federais, chega-se ao débito de R$ 158.335,22, a ser atualizado a partir dos últimos pagamentos realizados com recurso do Pnate até alcançar o montante devido:
	Data
	Valor (R$) 

	14/5/2013
	2.011,73

	15/5/2013
	19.745,26

	27/6/2013
	35.600,14

	24/7/2013
	32.362,83

	16/9/2013
	18.083,59

	24/10/2013
	33.687,78

	11/11/2013
	16.843,89

	Total
	158.335,22

51.	A instrução técnica anterior (peça 70) alvitrou, então, a conversão dos autos em tomada de contas especial e a citação dos responsáveis abaixo indicados para que encaminhassem suas alegações de defesa para a irregularidade em tela e/ou recolhessem o débito acima apurado:
	a) Valdemar Araujo da Silva Filho (CPF XXX.542.733-XX) , Prefeito Municipal;
	b) Silvia Helena Cezario Araujo (CPF XXX.644.083-XX) , Secretária de Educação e Ordenadora de despesas;' 
20. No TC Processo 006.654/2011-8, relatório de auditoria tendo, entre outras matérias, o tema do Pnate, o E. TCU prolatou o Acórdão 8338/2011-TCU-Primeira Câmara nos seguintes termos:
'1.7.3 Determinar à Prefeitura Municipal de Mulungu (CE) , com fundamento no art. 43, inc. I da LO-TCU, que, no prazo de 90 dias, realize nova licitação para contratação de prestador de serviços para o transporte escolar do município, com base no art. 79, inc. I da Lei de Licitações tendo em vista a inobservância por parte da empresa FCK Construções, Projetos e Instalações Ltda. do art. 78, inc. VI da referida lei, devendo adotar na elaboração do referido edital as seguintes disposições:
a) possibilidade de contratação dos serviços junto à pessoa física ou jurídica;
b) prestação dos serviços através de rotas individualizadas;
c) pagamento por km/rodado, auferido mediante preço de mercado e identificado previamente através de sistema GPS;
d) exigência de comprovação por parte do prestador dos serviços na data da assinatura do contrato da propriedade dos veículos a serem utilizados;
e) exigência da realização de inspeção veicular para fins de comprovação da adequação dos veículos às normas do Código de Trânsito Brasileiro, notadamente quanto à exigência de segurança dos passageiros, mediante produção de laudos por parte da prefeitura;
f) exigência para condução do veículo por profissional devidamente habilitado durante toda a vigência do contrato;
g) determinação expressa da proibição da subcontratação total e/ou parcial nos moldes da Lei de Licitações.'
21. Alvitra-se, diante da semelhança com a questão tratada na presente representação, determinação no mesmo sentido à Prefeitura Municipal de Pindoretama/CE.
CONCLUSÃO
22. Tratam os autos de representação (TC Processo 031.142/2015-0) convertida em tomada de contas especial através do Acórdão 1798/2017-TCU-Plenário (peça 9 dos presentes autos) , noticiando supostas irregularidades nas contratações dos serviços de transporte escolar, durante o exercício de 2015, realizadas pelo Município de Pindoretama/CE, através de sua Secretaria de Educação, Cultura e Desporto, envolvendo recursos do Programa Nacional de Apoio ao Transporte Escolar para a Educação Básica (Pnate) e do Fundo de Educação Básica - Fundeb.
23. Diante das análises procedidas no Exame Técnico, que concluíram pela impossibilidade de apuração do dano ao erário, embora inequívoca sua existência, e diante de outras irregularidades constantes nos autos, alvitra-se reverter o processo de tomada de contas especial em representação, para fins de cominação da multa prevista no art. 58, incisos III e IV, da Lei 8.443/1992, aos responsáveis.
PROPOSTA DE ENCAMINHAMENTO
24. Diante do exposto, submetem-se os autos à consideração superior, propondo ao Tribunal:
I) reverter o processo de tomada de contas especial em representação;
II) aplicar a multa prevista no art. 58, incisos III e IV da Lei 8.443/1992, ao Sr. Valdemar Araújo da Silva Filho (CPF XXX.542.733-XX) , fixando-lhe o prazo de 15 (quinze) dias, a contar da notificação, para comprovar, perante o Tribunal (art. 214, inciso III, alínea a, do Regimento Interno) , o recolhimento da referida quantia aos cofres do Tesouro Nacional, atualizada desde a data do presente Acórdão até a do efetivo pagamento, caso quitada após o vencimento, na forma da legislação em vigor;
III) aplicar a multa prevista no art. 58, incisos III e IV da Lei 8.443/1992, à Sra. Sílvia Helena Cezário Araújo (CPF XXX.644.083-XX) , fixando-lhe o prazo de 15 (quinze) dias, a contar da notificação, para comprovar, perante o Tribunal (art. 214, inciso III, alínea a, do Regimento Interno) , o recolhimento da referida quantia aos cofres do Tesouro Nacional, atualizada desde a data do presente Acórdão até a do efetivo pagamento, caso quitada após o vencimento, na forma da legislação em vigor;
IV) autorizar a cobrança judicial da dívida, desde logo, nos termos do art. 28, inciso II, da Lei 8.443/1992, caso não atendida a notificação;
V) autorizar o pagamento da dívida, desde já, caso requerido, em até 36 parcelas mensais e consecutivas, nos termos do art. 26 da Lei 8.443/1992 c/c o art. 217 do Regimento Interno, fixando-lhe o prazo de quinze dias, a contar do recebimento da notificação, para comprovar perante o Tribunal o recolhimento da primeira parcela, e de trinta dias, a contar da parcela anterior, para comprovar o recolhimento das demais parcelas, devendo incidir sobre cada valor mensal, atualizado monetariamente, os acréscimos legais, na forma prevista na legislação em vigor; esclarecendo ainda ao responsável que a falta de pagamento de qualquer parcela importará no vencimento antecipado do saldo devedor (§ 2º do art. 217 do Regimento Interno do Tribunal) , sem prejuízo das demais medidas legais; e
VI) encaminhar cópia do acórdão, acompanhado do relatório e do voto que o fundamentam, ao FNDE, aos representantes, ao Ministério Público Federal e ao Tribunal de Contas do Estado do Ceará (TCE/CE) ;
VII) determinar à Prefeitura Municipal de Pindoretama/CE, com fundamento no art. 43, inc. I da LO-TCU, que a próxima licitação para contratação de prestador de serviços para o transporte escolar do município contemple na elaboração do referido edital as seguintes disposições:
1) possibilidade de contratação dos serviços junto à pessoa física ou jurídica;
2) prestação dos serviços através de rotas individualizadas;
3) pagamento por km/rodado, auferido mediante preço de mercado e identificado previamente através de sistema GPS;
4) exigência de comprovação por parte do prestador dos serviços na data da assinatura do contrato da propriedade dos veículos a serem utilizados;
5) exigência da realização de inspeção veicular para fins de comprovação da adequação dos veículos às normas do Código de Trânsito Brasileiro, notadamente quanto à exigência de segurança dos passageiros, mediante produção de laudos por parte da prefeitura;
6) exigência para condução do veículo por profissional devidamente habilitado durante toda a vigência do contrato;
7) determinação expressa da proibição da subcontratação total e/ou parcial nos moldes da Lei de Licitações."
6.	O corpo diretivo da então Secex/CE (peças 13 e 14) , atual Secretaria do TCU no Estado do Ceará (SEC-CE) , manifestou sua anuência com a análise acima transcrita, aduzindo, contudo, que não existe elemento que justifique o retorno do processo à condição inicial de representação e discordando da determinação à prefeitura para adoção de medidas corretivas, tendo em vista que os fatos apurados que concorreram para a configuração de dano ao erário não se amoldam ao art. 43, inciso I, da Lei 8.443/1992, devendo as contas serem julgadas irregulares com aplicação de multa individual com arrimo no art. 58, incisos III e IV, da Lei 8.443/1992.
7.	O Ministério Público junto ao TCU, representado pelo Procurador Marinus Eduardo De Vries Marsico, anuiu ao posicionamento do diretor e do Secretário da unidade técnica, pelos fundamentos abaixo transcritos (peça 16) :
"A empresa Queiroz Arruda Construções e Locações Eireli. (Contrato 20150220.01 - TC Processo 031.142/2015-0, peça 15, p. 82-98) foi contratada pelo valor total de R$ 1.159.822,78, importância correspondente a 11 meses de serviço. Verificou-se que o referido contrato teve sua vigência estendida até 31/12/2016 pelo termo aditivo de 30/12/2015 (peça 15, p. 99-100) .
O auditor instrutor (peça 12) indicou dificuldade na quantificação do dano, condição apontada como essencial para o regular desenvolvimento da TCE, o que justificou a sugestão de regressar o processo para sua natureza original (Representação) , aplicando multa do art. 58, incisos III e IV, da Lei 8.443/1992, além de medidas como autorizar o pagamento parcelado e a cobrança judicial da dívida, encaminhar cópia do acórdão e fazer determinações à prefeitura de Pindoretama/CE. Isso é o que sobressai da derradeira instrução (peça 12) .
O diretor (peça 13) , em que pese tenha concordado com o essencial da análise, apresentou encaminhamento diferente por avaliar que não existe elemento que justifique o retorno do processo à condição inicial de representação, devendo as contas serem julgadas irregulares com aplicação de multa individual com arrimo no art. 58, incisos III e IV, da Lei 8.443/1992 (LOTCU) . Dissentiu igualmente da determinação à prefeitura, porquanto os fatos apurados não se enquadram no previsto pelo art. 43, inciso I, da LOTCU.  
À vista das informações que integram os autos, avaliamos a proposição do diretor como a mais ajustada ao caso concreto, porquanto o fato de não ser possível quantificar o dano não se confunde com inexistência da irregularidade inicialmente levantada, separação que sustenta o julgamento das contas do dirigente, independentemente da condenação em débito."
	É o Relatório.

não há

Procurador Marinus Eduardo De Vries Marsico.

TCE. CONVERSÃO DE REPRESENTAÇÃO DE VEREADORES ACERCA DE IRREGULARIDADES NA UTILIZAÇÃO DE RECURSOS FEDERAIS PROVENIENTES DO PROGRAMA NACIONAL DE APOIO AO TRANSPORTE ESCOLAR PARA EDUCAÇÃO BÁSICA - PNATE E DO FUNDO DE MANUTENÇÃO E DESENVOLVIMENTO DA EDUCAÇÃO BÁSICA E DE VALORIZAÇÃO DOS PROFISSIONAIS DA EDUCAÇÃO - FUNDEB. EXERCÍCIO DE 2015. SUBCONTRATAÇÃO INTEGRAL IRREGULAR DE SERVIÇOS DE TRANSPORTE ESCOLAR. IMPOSSIBILIDADE DE QUANTIFICAR O DÉBITO. CONTAS IRREGULARES. MULTA. APLICAÇÃO DE MULTA AOS GESTORES TAMBÉM POR DESCUMPRIMENTO DE DILIGÊNCIA DESTE TRIBUNAL.

TOMADA DE CONTAS ESPECIAL (TCE)

Secretaria do TCU no Estado do Ceará - SEC/CE.

Em exame a Tomada de Contas Especial resultante da conversão, determinada pelo Acórdão 1798/2017-TCU-Plenário, da Representação formulada por vereadores do Município de Pindoretama/CE, noticiando supostas irregularidades nas contratações dos serviços de transporte escolar, durante o exercício de 2015, realizadas por aquele ente federado, por meio de sua Secretaria de Educação, Cultura e Desporto.
2.	Conforme consta do Relatório precedente, na mencionada Representação (TC Processo 031.142/2015-0, em apenso) , este Colegiado determinou  a instauração de tomada de contas especial com vistas à apuração das evidências de direcionamento na licitação promovida para o fornecimento de transporte escolar (Pregão Presencial 2015.0129-01-PP) , sendo que a empresa contratada já havia participado de certames irregulares em outros municípios cearenses, com suspeitas de que o caso concreto em análise faça parte do esquema fraudulento orquestrado naquele ente federado para desvio de recursos federais oriundos do Pnate e do Fundeb.
3.	Acerca da questão apurada nestes autos, cumpre destacar que a transferência da execução de parte das atividades a terceiros tem caráter acessório e complementar, não devendo jamais consistir no repasse integral da execução das ações pactuadas para outros estranhos ao contrato, sob pena de desfigurar o processo de escolha da contratada. Desde que parcial, a subcontratação é admissível, se houver motivação e interesse da Administração, bem como previsão no edital. 
4.	Assim está previsto no art. 72 da Lei 8.666/1993, ao apenas permitir "subcontratar partes da obra, serviço ou fornecimento, até o limite admitido, em cada caso, pela Administração".
5.	Segundo leciona Marçal Justen Filho (in Comentários à Lei de Licitações e Contratos Administrativos, 16ª edição, pp. 1072-1073) , a execução da prestação de serviços pelo próprio contratado não se impõe como exigência meramente subjetiva da Administração, mas decorre logicamente do procedimento seletivo. Portanto, segue, "o que interessa à Administração é o recebimento da prestação ofertada na proposta vencedora. A identidade do executante da prestação até pode ser irrelevante, desde que o contratado se responsabilize pela perfeição do adimplemento."
6.	Resta evidente, no presente caso, a colocação de pessoa interposta entre a administração pública contratante e as pessoas efetivamente executoras, sendo que o pagamento por esse serviço de intermediação é um incremento desnecessário das despesas.
7.	Diante desse contexto, deve-se destacar que o principal questionamento deste processo gira em torno da própria execução contratual, pois, dada a efetiva ocorrência de ilegal subcontratação integral dos serviços, o processo de escolha intentado por meio do Pregão Presencial 2015.0129-01-PP restou desfigurado. 
8.	Neste ponto, no intuito de avaliar o conteúdo dos pareceres acostados aos autos, o principal assunto a ser abordado diz respeito à constatação da ocorrência do dano ao erário.
9.	Consoante verificado nas deliberações desta Corte de Contas, o julgamento pela irregularidade, porém sem a imputação de débito, ocorre diante da impossibilidade de cálculo do dano, ainda que por estimativa. Consoante o teor do Relatório precedente, entendo que não há como se quantificar as dívidas atribuíveis aos responsáveis, sendo necessárias algumas ponderações acerca dessa dificuldade de quantificação.
10.	Perscrutando os autos, verifico que a então Secex/CE, em instrução no âmbito do TC Processo 031.142/2015-0, em apenso, havia apontado a existência de dano ao erário em função de a municipalidade ter subcontratado integralmente a prestação dos serviços para pessoas físicas/jurídicas    que teriam utilizado seus veículos para o transporte escolar.
11.	A unidade técnica havia ponderado que o débito seria o resultado da diferença entre o que foi pago à empresa Queiroz Arruda Construções e Locações Eireli e o que foi desembolsado às subcontratadas. O raciocínio apresentado girava em torno da ideia de que, se era possível a prestação de serviços pelo preço mais baixo - pago aos subcontratados -, então a Administração deveria ter contratado os serviços por este preço menor, sendo a diferença entre tais preços - do contratado e dos subcontratados - débito. 
12.	Inicialmente, é necessário esclarecer que, nada obstante o esforço da então Secex/CE em carrear aos autos elementos suficientes para a quantificação do débito, a documentação referente às subcontratações, apesar de ter sido requerida na diligência realizada, não foi trazida ao processo, não havendo informações sobre os preços pagos aos subcontratados ou ainda sobre as especificações dos serviços realizados. 
13.	 Diante desse contexto, observado o descumprimento de diligência no prazo fixado, sem causa justificada, entendo correto o entendimento da unidade técnica e do Parquet especializado, no sentido de se aplicar aos gestores a multa prevista no art. 58, inciso IV, da Lei 8.443/1992.
14.	É dizer, à vista do contido nos autos, a informação de que a remuneração dos subcontratados foi menor do que aquela cobrada pela contratada é apenas argumentativa, desacompanhada, portanto, de documentação que a corrobore. 
15.	Na jurisprudência desta Corte de Contas há, ainda, diversas situações em que a subcontratação de transporte escolar foi realizada com serviços prestados em condições inaceitáveis, com excesso do número de alunos transportados por veículo, ausência de capota e de cinto de segurança, colocando em risco a integridade física dos alunos transportados, ou, ainda, com transporte de alunos em pé nas carrocerias. Tais situações geram imputação de débito integral.
16.	Nos presentes autos, contudo, não havendo informação sobre os preços pagos nas subcontratações realizadas e sobre as características dos transportes efetuados, não há como se enquadrar o caso concreto em tela em uma das situações acima delineadas. 
17.	Retornando ao caso concreto que ora se analisa, considero que inexistem nos autos elementos suficientes para se quantificar o dano ao erário, embora tenha restado caracterizada a ocorrência de prejuízo para a Administração Pública, tendo em vista que houve ampliação indevida de gastos para pagamento de uma intermediação desnecessária, de tal forma que não há que se falar em desconversão desta TCE. 
18.	Diante desse contexto, manifesto minha anuência ao encaminhamento sugerido pelo corpo diretivo da Secex/CE e pelo Parquet, no sentido de que, caracterizada a irregularidade, com a existência de dano, porém, sem a possibilidade de quantificá-lo, deve ser efetuado o julgamento pela irregularidade das contas dos responsáveis, com aplicação de multa individual com arrimo no art. 58, inciso III, da Lei 8.443/1992.
	Nessas condições, voto por que seja adotado o Acórdão que ora submeto a este Plenário.
T.C.U., Sala das Sessões, em 18 de setembro de 2019.
MARCOS BEMQUERER COSTA
Relator